臺灣高等法院臺南分院刑事判決
109年度上訴字第1062號
上  訴  人  臺灣臺南地方檢察署檢察官
被      告  周晃生



上列上訴人因被告違反鐵路法等案件，不服臺灣臺南地方法院10
9年度訴字第301號，中華民國109年7月30日第一審判決（起訴案
號：臺灣臺南地方檢察署108年度偵字第14333號），提起上訴，
本院判決如下：
    主  文
原判決撤銷。
周晃生犯行使偽造準私文書罪，處有期徒刑貳月，如易科罰金，
以新台幣壹仟元折算壹日，緩刑參年。
    事  實
一、周晃生明知交通部臺灣鐵路管理局（下稱臺鐵管理局）網路
    訂票系統（下稱臺鐵網路訂票系統）應以自己或他人授權同
    意之國民身分證統一編號訂票，用以驗證身分、限制訂票張
    數，竟基於行使偽造準私文書及以不正方法取得訂票憑證之
    接續犯意，先在網路身分證字號產生器取得「0000000000」
    （以個人戶籍資料查詢結果，資料不存在，下稱系爭虛擬證
    號），於民國（下同）107年5月5日22時56分8秒，在其位於
    臺南市○○區○○里○○路0段000巷00弄00號住處，以其持用之00
    00000000行動電話手機，利用家中申裝之中華電信股份有限
    公司網際網路（IP：000.000.000.000）WIFI連接至臺鐵網
    路訂票系統，在身分證欄位輸入系爭虛擬證號，登錄乘車日
    期（107年5月6日）、乘車車次（第134車次）、起站、到站
    代碼（分別為167、154，即新營至田中）及訂票張數（1張
    ）等訂票資料，表示該國民身分證統一編號之人欲訂購火車
    票之意，而偽造此名義向臺鐵網路訂票系統訂票之電磁紀錄
    準私文書，傳送至臺鐵網路訂票系統訂購車票而行使之，致
    臺鐵網路訂票系統誤認國民身分證統一編號「0000000000」
    之人為真正或授權訂票者，藉此取得電腦系統自動產生之預
    約訂票編號而完成訂票程序，而取得訂票1張之電腦代碼1組
    ，足以生損害於臺鐵局對網路訂票管理之正確性及一般旅客
    之訂購車票權益。其旋又於同日22時56分22秒，連結至臺鐵
    網路訂票系統取消該筆訂票紀錄。周晃生又接續上開犯意，
    於同年月6日8時44分57秒，以其持用之0000000000行動電話
    門號（IPaddress:0000:0000:0000:0000:0000:0000:0000:0
    00）連接臺鐵網路訂票系統，在身分證欄位輸入系爭虛擬證
    號，登錄乘車日期（107年5月6日）、乘車車次（第134車次
    ）、起站、到站代碼（分別為167、154，即新營至田中）及
    訂票張數（1張）等訂票資料，表示該國民身分證統一編號
    之人欲訂購火車票之意，偽造此名義向臺鐵網路訂票系統訂
    票之電磁紀錄準私文書，復傳送至臺鐵網路訂票系統訂購車
    票而行使之，致臺鐵網路訂票系統誤認國民身分證統一編號
    「0000000000」之人為真正或授權訂票者，藉此取得電腦系
    統自動產生之預約訂票編號而完成訂票程序，成功取得訂票
    1張之電腦代碼共1組，足以生損害於臺鐵局對網路訂票管理
    之正確性及一般旅客之訂購車票權益，旋又於同日15時10分
    7秒，連結至臺鐵網路訂票系統取消該筆訂票紀錄。
二、案經內政部警政署鐵路警察局刑事警察大隊移送臺灣臺南地
    方檢察署檢察官偵查起訴。
    理  由
甲、證據能力方面：
一、本判決所引用屬於具傳聞性質之證據，均已依法踐行調查證
    據程序，且檢察官、被告均明示同意有證據能力，基於尊重
    當事人對於傳聞證據之處分權，及證據資料愈豐富愈有助於
    真實發現之理念，本院審酌該等證據作成時情況，並無違法
    取證之瑕疵，且無顯不可信之情形，以之作為證據應屬適當
    ，均有證據能力。
二、本判決所引用其餘非供述證據部分，檢察官、被告均不爭執
    其證據能力，亦查無有違反法定程序取得之情形，與本案待
    證事實又具有關聯性，均得採為證據。
乙、實體方面 　　
一、訊據被告固坦承其曾於上開戶籍地利用家中網際網路訂購台
    鐵車票，及0000000000號行動電話為其個人使用等事實，但
    矢口否認有前開犯行，辯稱：伊未使用系爭虛擬證號訂票，
    有可能是因為其透過「台鐵訂票機」APP訂票時，該系統自
    己產生系爭虛擬證號云云。
二、經查：　　　　
　㈠107年5月5日22時56分8秒，位於臺南市○○區○○里○○路0段000
    巷00弄00號之網際網路（IP：000.000.000.000）連接至臺
    鐵網路訂票系統，在身分證欄位輸入系爭虛擬證號，並登錄
    前揭乘車日期、乘車車次、起站、到站代碼及訂票張數等訂
    票資料，旋又於同日22時56分22秒，連結至臺鐵網路訂票系
    統取消該筆訂票紀錄；另於107年5月6日8時44分57秒，以被
    告持用之0000000000行動電話門號（IPaddress:0000:0000:
    0000:0000:0000:0000:0000:000）連接上臺鐵網路訂票系統
    ，在身分證欄位輸入系爭虛擬證號，並登錄前開乘車日期、
    乘車車次、起站、到站代碼及訂票張數等訂票資料，又於同
    日15時10分7秒，連結至臺鐵網路訂票系統取消該筆訂票紀
    錄，而系爭虛擬證號並不存在等事實，有中華電信股份有限
    公司臺鐵網路訂票紀錄LOG檔、中華電信股份有限公司臺鐵
    網路訂票系統取消或查詢網路訂票紀錄LOG檔、臺鐵管理局
    訂票紀錄、「IP：000.000.000.000」之通聯調閱查詢單、
    「IPaddress:0000:0000:0000:0000:0000:0000:0000:000」
    之通聯調閱查詢單（警卷第13-25頁），「0000000000」個
    人基本資料查詢結果（偵卷第33頁）在卷可稽，此部分事實
    堪以認定。
  ㈡「IP：218.166.123.249」之網際網路及「IPaddress:0000:0
    000:0000:0000:0000:0000:0000:000」之設備號碼為000000
    0000，均是由被告所申設，且該網際網路帳寄地址為被告上
    開戶籍地，為被告供認在卷（警卷第5、7頁、偵卷第17頁）
    ，並有通聯調閱查詢單可按（警卷第19、21頁）；又被告當
    時持用之行動電話手機是蘋果手機，其是使用一款經過蘋果
    商城下載的「台鐵訂票機」APP訂票，其家人均可使用該網
    際網路，因該網際網路有WIFI功能，被告會以持用之上開行
    動電話連接其申設之家中網際網路WIFI，使用「台鐵訂票機
    」APP訂購火車票；另被告持用之0000000000號行動電話大
    部分均是由其使用，其家人有時會使用該行動電話手機玩遊
    戲等情，復據被告供述在卷（原審卷第27、29頁）；本件以
    系爭虛擬證號，於事實欄所載之時間，經由臺鐵網路訂票系
    統訂購火車票，其乘車車次均為134車次，起站、到站分別
    為新營（167）至田中（154），又有臺鐵管理局訂票紀錄、
    各站站名代碼對照表、臺鐵管理局109年9月14日鐵企訊字第
    000000000號函附之乘車明細在卷可稽（警卷第13、17、29
    頁、本院卷第79、81頁）。另被告於同年月5日13時40分23
    秒，以其「Z000000000號」身分證字號預約同年月5日車次5
    13「起站田中」、「到站隆田」之火車票1張，交易狀態「
    已購」，亦有臺鐵管理局109年5月14日鐵企訊字第00000000
    00號函可佐（原審卷第355-358頁）；參以被告自承其現任
    職彰化田中分局公職（本院卷第203頁），其住所地為臺南
    市官田區，於106年4月至5月間及同年12月間亦曾以其身分
    證號訂購新營至田中，或田中至新營之火車票，有臺鐵管理
    局函附之被告訂票紀錄足憑（本院卷第143、145、149頁）
    ，可見前揭以系爭虛擬證號訂購火車票之起、迄站與被告住
    居所、任職地點及訂票行為等顯有相當之關聯性；再依被告
    持用之行動電話使用情形（若是家人使用亦僅是玩遊戲），
    及本件以被告持用之行動電話或經由被告申設之家中網際網
    路WIFI訂票，其乘車日期、車次及起迄站均屬相同，暨被告
    以其身分證號預約同年月5日車次513「起站田中」、「到站
    隆田」之火車票，其所搭乘火車是南下列車，且在本件虛擬
    證號訂票之前，而本件虛擬證號訂票則是預約北上列車（即
    新營至田中）等情觀之，本件應可排除是被告以外之人以系
    爭虛擬證號，依事實欄所載之方式訂票。
　㈢被告雖以前開情詞置辯，但查：
　１本件非因使用「台鐵訂票機」APP訂票，由系統產生系爭虛擬
    證號，而是人為以該虛擬證號訂票：
　⒈證人即「台鐵訂票機」APP系統負責人游智強於本院審理中證
    述：該APP是其開發的，該程式只有在蘋果手機的IOS系統可
    以使用，因為台鐵網路訂票系統要完成訂票必須要有兩次連
    線，第一次連線是取得驗證碼，第二次連線是輸入身分證字
    號、車次、訂票張數，最後才完成訂票。其是為了讓使用者
    更方便使用訂票流程，故第一次取得驗證碼時是用「000000
    0000」的虛擬證號來取得，但最後要完成訂票仍需要使用者
    自行輸入身分證字號以及訂票張數才能完成訂票；使用者不
    會知道有以「0000000000」先取得驗證碼的狀況，取票時還
    是要輸入使用者自己的身分證字號，這個虛擬證號「000000
    0000」不會造成真正的訂票行為，也不會以該虛擬證號取票
    ，只是將上開二階段的訂票行為變成只要一段手續以加快訂
    票程序，訂票紀錄最後都是使用者自己輸入的身分證號，不
    會顯示「0000000000」訂票成功的紀錄，這只是先取得驗證
    碼而己，若使用者此時決定不訂票，其實也就不會有訂票成
    功的紀錄，但如果使用者決定要訂票的話，那就是要輸入自
    己的身分證字號，這個時候就把0000000000蓋過去；其除了
    這個虛擬證號以外，並未使用其他虛擬證號如「0000000000
    」，以系爭虛擬證號訂購車次134火車票部分（即本案之訂
    票，警卷第23-25頁），並非是為了要取得驗證碼而產生的
    虛擬證號，其APP於105年3月間雖有修正訂票程序，使用者
    若有更新APP程式就不會出現以虛擬證號「0000000000」取
    得驗證碼之情事，但若沒有更新該APP程式繼續使用，還是
    會帶出「0000000000」，但最後要完成訂票還是要輸入使用
    者自己的身分證字號，又即使未更新APP也不會出現系爭虛
    擬證號等語（本卷第185-192頁）；已明確證述以虛擬證號
    「0000000000」利用台鐵訂票機APP訂票僅是取得驗證碼，
    使用者仍須輸入其身分證號、車次等始能完成訂票行為，訂
    票紀錄不會顯示以該虛擬證號訂票成功，使用者亦不會知道
    該虛擬證號取得驗證碼之事，且除上開虛擬證號外，未使用
    系爭虛擬證號取得驗證碼等情。
　⒉佐以①臺鐵管理局鐵企訊字第00000000號函附之自107年4月至
    同年5月30日止，以「0000000000」虛擬證號訂票紀錄，均
    顯示取消即未取票（本院卷第79、83-85頁），可見證人游
    智強證述「0000000000」虛擬證號只是用以取得驗證碼，訂
    票成功仍須使用者輸入其自己使用之身分證號等情非虛；然
    以系爭虛擬證號訂票成功後，曾有部分取消，部分「已購」
    （即取票）（本院卷第81頁），則若果真系爭虛擬證號是因
    使用台鐵訂票機APP訂票，由系統所產生，衡情豈有訂票後
    經「取票」（即已購部分）之情事，此部分已與上開「0000
    000000」虛擬證號訂票紀錄情節不符；②內政部警政署鐵路
    警察局花蓮分局曾函覆原審稱「台鐵訂票機」APP係以蘋果
    牌手機IOS系統之APP為媒介進行訂票，訂票LOG檔會多出一
    組身分證字號「0000000000」（原審卷第61頁），及檢附之
    偵查報告認為本案為「台鐵訂票機」APP設計師，在蘋果IOS
    系統内的「台鐵訂票機」程式出現問題(Android手機系統未
    發現），設計師在蘋果手機IOS系統「台鐵訂票機」APP中，
    先行以一組虛擬證號(0000000000號），訂票區間（臺北至
    臺中站）、訂票車次（123次列車）及訂票張數(1張票）做
    為橋梁，進入臺鐵局訂系統卡位，讓使用者快速訂到臺鐵車
    票，殊不知此設計除讓臺鐵局訂票系統增加負擔外，更會在
    訂票LOG中會產生二組LOG，其中一組為虛擬身分證號(00000
    00000號）等情（原審卷第63-68頁），與本件系爭虛擬證號
    訂票之區間起站、到站及車次等情節不同，益足認證人游智
    強證述其開發設計之台鐵訂票機APP雖有使用虛擬證號「000
    0000000」，但僅作為取得驗證碼以加速訂票流程，且除該
    「0000000000」虛擬證號外，並未使用系爭虛擬證號或其他
    證號以取得驗證碼等語可採。是被告辯稱依提出之新聞資料
    ，有可能是因其使用IPHONE手機利用「台鐵訂票機」APP訂
    票，由系統所產生之證號，非人為故意為之云云，並無可採
    ；另其提出之「0000-00-00民間版台鐵訂票APP出包、設計
    者送辦」、「0000-00-00民間版訂票APP恐害台鐵系統異常
    」新聞資料（原審卷第37-40頁）、交通部新聞稿（本院卷
    第69頁），亦僅是針對「使用IOS系統內之民間版APP訂票程
    式『台鐵訂票機』時會帶出『0000000000」虛擬證號一事」所
    為之報導，而本件是以虛擬證號「「0000000000」訂票，二
    者已有不同，亦不足為被告有利之認定。
　２被告雖否認有以系爭虛擬證號訂票之行為，然依上開㈡所述，
    本件可排除是被告以外之人所為；又以持用之蘋果手機利用
    台鐵訂票機APP，連接家用網際網路WIFI至臺鐵網路訂票系
    統訂票，訂票若成功，IP會顯示當下訂票之家裡網際網路的
    IP，復據證人游智強證述明確（本院卷第191頁）；而前揭1
    07年5月5日22時56分8秒，以系爭虛擬證號訂票所顯示之IP
    ，即為被告所申設之家中網際網路之IP，另同年月6日8時44
    分57秒，以系爭虛擬證號訂票所顯示之IP，即是被告持用之
    0000000000行動電話門號IP，均如前述；是綜合上情相互參
    酌，足認107年5月5日22時56分8秒，以系爭虛擬證號訂票部
    分，應是被告以其持用之該行動電話，經由家中申設之網際
    網路WIFI，連接至臺鐵網路訂票系統訂票；另同年月6日8時
    44分57秒，以系爭虛擬證號訂票部分，則是被告以持用之該
    行動電話，經由該臺鐵網路訂票系統訂票（至被告是否利用
    台鐵訂票機或直接以瀏覽器連接至臺鐵網路訂票系統訂票，
    雖無法區別，固有臺鐵管理局鐵企訊字第00000000號函可按
    ，原審卷第57頁，但不影響以系爭虛擬證號訂票應是被告所
    為之認定）。至被告雖於同年月5日13時40分23秒，以其「0
    000000000號」身分證字號預約同年月5日車次513「起站田
    中」、「到站隆田」之火車票1張，然以其身分證號預約火
    車票，與其是否不可能以系爭虛擬證號訂票，並無必然關聯
    性，尚難以被告有以其身分證號預約上開火車票，即認被告
    不可能以該虛擬證號訂票，並據為被告有利之認定，被告上
    開所辯亦無可採。
  ㈣鐵路法第65條第2項之不正方法訂票罪，係為防止車票遭大量
    壟斷，確保臺鐵對網路訂票管理之正確性及一般旅客之訂購
    車票權益，並非單純為保障身分證字號之真實持有人，是本
    條除處罰未經授權使用他人身分證統一編號外，亦處罰使用
    「虛擬身分證統一編號」之人。本件被告既以系爭虛擬證號
    訂票成功，已足生損害於臺鐵局對於網路訂票管理之正確性
    及一般旅客權益，縱其事後取消訂票，亦僅是涉及其犯後態
    度，而為量刑參考之事項，難以此解免其刑責。
  ㈤綜上所述，被告所辯均無可採，其以前揭虛擬證號之不正方
    法，經由臺鐵網路訂票系統訂票之事證明確，其犯行堪以認
    定。
三、論罪部分：
  ㈠於臺鐵網路或語音訂票系統輸入身分證字號及相關程式之電
    磁紀錄，乃表示各該人士欲訂購車票之用意證明，依刑法第
    220條第2項規定，應以私文書論；又刑法上之偽造文書罪，
    以無製作權人，冒用他人名義而製作不實之文書為要件。所
    謂「他人」名義，不問為自然人或法人，亦不以實有其人或
    現尚生存之人為限，即虛捏姓名或利用死者之姓名，倘足使
    一般人誤認為真，即足成立本罪（最高法院31年上字第1505
    號、54年台上字第1404號裁判意旨參照）。
　㈡核被告所為，係犯刑法第220條第2項、第216條、第210條之
    行使偽造準私文書罪、鐵路法第65條第2項之以不正方法將
    虛偽資料輸入電腦而取得訂票憑證罪。被告偽造準私文書後
    復持以行使，其偽造之低度行為，為行使之高度行為所吸收
    ，不另論罪。被告先後2次以系爭虛擬證號訂票之行為，是
    於密集之時間，以相同之手法反覆訂票，各行為間獨立性低
    ，為接續犯之實質上一罪關係，應僅論以一罪。被告以一行
    為觸犯上開2罪，為想像競合犯，應從一重依行使偽造準私
    文書罪處斷。至鐵路法第65條第2項之罪，其法定刑為5年以
    下有期徒刑或科或併科新台幣（下同）300萬元以下罰金，
    相較於刑法第216條、第220條第2項、第210條之行使偽造準
    私文書罪之法定刑為5年以下有期徒刑，無選科主刑，依刑
    法第35條第3項第1款之規定，應以行使偽造準私文書罪為較
    重之罪，公訴意旨認應從一重依鐵路法第65條第2項規定處
    斷，容有誤會。
四、撤銷改判之理由：
  ㈠原審未予詳查，遽為被告無罪判決之諭知，顯有不當，檢察
    官上訴以此指摘原判決不當，為有理由，應由本院將原判決
    予以撤銷改判。
  ㈡爰審酌被告以虛偽證號訂購火車票，足以生損害於臺鐵局對
    於訂票系統之管理與一般旅客之訂購車票權益，所為實有不
    該，其犯罪之動機、目的、手段，被告於訂票成功後隨即取
    消訂票，其犯罪所生之損害非鉅，及其犯後一再否認犯罪之
    態度，兼衡被告自陳專科畢業之智識程度，現擔任公職、月
    收入約新台幣4萬元、未婚、無子女，目前與父母同住之家
    庭生活、經濟等一切情狀，量處如主文所示之刑，並諭知易
    科罰金之折算標準。
五、緩刑之宣告：
　  被告前未曾因故意犯罪受有期徒刑以上刑之宣告，有臺灣高
    等法院被告前案紀錄表可參，其素行良好，因一時失慮，致
    罹刑典，雖其犯後否認犯罪，然本院審酌其於訂票後隨即取
    消訂票，情節尚輕，且其行為並非大量壟斷火車票，惡性尚
    微，其歷經本次偵、審程序及刑之宣告，當知警惕，諒無再
    犯之虞，尚無逕對其施以短期自由刑之必要，因認對其所處
    之刑以暫不執行為適當，爰依刑法第74條第1項第1款之規定
    ，予以宣告緩刑3年，以啟自新。
六、沒收部分：  
    被告本案所偽造及行使之準私文書，雖係被告犯罪所生或供
    犯罪所用之物，惟業經被告行使而由臺鐵管理局持有管理，
    非屬被告所有；另刑法第38條第2項供犯罪所用之物之沒收
    是採「得沒收」，被告以其持用之行動電話訂票，該行動電
    話雖為供其犯罪所用之物，但本院認被告犯罪情節尚輕，且
    行動電話為日常使用之物，非專供被告犯罪所用，尚無須逕
    予沒收之必要，爰均不另為沒收之宣告。
據上論結，應依刑事訴訟法第369條第1項前段、第364條、第299
條第1項前段，刑法第74條第1項第1款，判決如主文。
本案經檢察官施胤弘提起公訴，檢察官陳昆廷提起上訴，檢察官
柯怡伶到庭執行職務。
中　　華　　民　　國　　109 　年　　12　　月　　16　　日
                  刑事第一庭    審判長法  官  楊清安
                                      法  官  蕭于哲
                                      法  官  陳珍如 
以上正本證明與原本無異。
如不服本判決應於收受送達後20日內向本院提出上訴書狀，其未
敘述上訴理由者，並得於提起上訴後20日內向本院補提理由書（
均須按他造當事人之人數附繕本）「切勿逕送上級法院」。
　　　　　　　　　　　　　　　　　　　書記官  盧建元
中　　華　　民　　國　　109 　年　　12　　月　　16　　日

附錄本判決論罪科刑法條：
刑法第216條：
(行使偽造變造或登載不實之文書罪）
行使第210條至第215條之文書者，依偽造、變造文書或登載不實
事項或使登載不實事項之規定處斷。

刑法第210條
(偽造變造私文書罪）
偽造、變造私文書，足以生損害於公眾或他人者，處5年以下有
期徒刑。

刑法第220條第2項
錄音、錄影或電磁紀錄，藉機器或電腦之處理所顯示之聲音、影
像或符號，足以為表示其用意之證明者，亦同。

鐵路法第65條第2項
以不正方法將虛偽資料或不正指令輸入電腦或其相關設備而購買
車票、取得訂票或取票憑證者，處5年以下有期徒刑或科或併科
新臺幣300萬元以下罰金。